【裁判字號】    98,簡上,4
【裁判日期】    990615
【裁判案由】    拆屋還地
【裁判全文】
臺灣宜蘭地方法院民事判決               98年度簡上字第4號
上  訴  人  丙○○
訴訟代理人  甲○○
被  上訴人  財團法人宜蘭縣羅東鎮文宗社
法定代理人  乙○○
訴訟代理人  楊德海律師
上列當事人間請求拆屋還地事件，上訴人對於民國96年11月7日
本院羅東簡易庭96年度羅簡字第117號第一審判決，提起上訴，
本院於99年6月1日言詞辯論終結，判決如下：
    主  文
上訴駁回。
訴訟費用由上訴人負擔。
    事  實  及  理  由
一、被上訴人起訴主張：
    坐落宜蘭縣羅東鎮○○段798地號及同段800地號土地為被上
    訴人所有（下稱系爭土地），並與上訴人之土地、房屋相鄰
    ，惟上訴人等於其房屋後違章增建二、三層樓之陽台、加蓋
    ，無正當權源占用被上訴人所有前開土地如民國96年5 月14
    日宜蘭縣羅東地政事務所土地複丈成果圖所示A1、B1之部分
    ，雖經上訴人承諾願於92年12月24日前自行徹底拆除，惟迄
    今仍拖延未拆，被上訴人爰本於民法第767 條之規定，請求
    上訴人將該土地之建物拆除，並將土地返還被上訴人等語。
二、上訴人未於原審言詞辯論期日到庭，惟以書狀答辯稱：本件
    緣起62年間坐落於羅東鎮○○段260-11地號土地由林和雄、
    林豐政共同起造，委任群立建築師事務所設計、監造，興建
    完成34戶集合住宅。其中804至820地號共17戶為自用住宅，
    共同持有一張使用執照，編為商業住宅。並將上開土地重測
    分割並變更為羅東鎮○○段地號等多筆土地由住戶收執，而
    羅東鎮○○段800 地號為開發時，做為建蔽率使用之畸零綠
    地，為本集合住宅共同之綠地空間及巷道使用，至於伊承諾
    願於92年年12月24日前自行拆除乙事，乃因被上訴人自始至
    今仍無法取得地政機關現場鑑界，僅以照片做為地界線，即
    要求伊拆除，實屬荒謬。又系爭土地雖於96年5 月28日經宜
    蘭縣羅東地政事務所派員為土地複丈，惟該複丈成果圖僅依
    目測方式而未能正確設立界標，即將現有建物依被上訴人描
    述來繪製圖表，顯有失真，有違公正等語置辯。
三、原審審理結果，認上訴人所有之建物確係無權占有被上訴人
    所有之系爭土地如原判決附圖所示A1、B1部分，判決被上訴
    人全部勝訴，上訴人聲明不服，並補稱：其於78年間購買同
    段805 地號土地及其房屋時，即依法辦理地籍測量（鑑界）
    ，當時被上訴人並派代表賴慶從前來勘視，並雙方同意由地
    政人員立下界樁，雖被上訴人於數年前在系爭798 地號新建
    房屋時故意將界樁拔除，但界址猶存。在70幾年伊買房子時
    就是蓋成現況，在80幾年時地政事務所好像有辦理重測，但
    沒有公告，所以伊也不知道現在是什麼情況，如果被上訴人
    有爭議的話，當時就應該要提出來。原審囑託地政機關第 1
    次測量時伊沒有在現場且計算面積不夠；本審第2 次測量時
    只有測量外圍，根本沒有測量到爭議點；第3 次即囑託內政
    部國土測繪中心作成之鑑定圖多有可議之處，且沒有計算面
    積，伊無法認同。爰為訴之聲明：請求撤銷原判決，並駁回
    被上訴人之訴。被上訴人則為上訴聲明：請求駁回上訴。
四、兩造不爭執之事實，為系爭土地為被上訴人所有，與之相鄰
    之同段805地號土地及其上門牌號碼宜蘭縣羅東鎮○○路164
    巷3 號之磚造2層及3樓加蓋房屋為上訴人所有等情，業據被
    上訴人於原審提出土地登記謄本、地籍圖謄本為佐。是上開
    事實，均足認定為真實。
五、本件經本院整理，並為兩造所同意之爭點為：上訴人所有坐
    落宜蘭縣羅東鎮○○路164巷3號建物有無越界使用被上訴人
    所有坐落宜蘭縣羅東鎮○○段798、800地號土地？被上訴人
    請求上訴人拆屋還地有無理由？茲審認如下：
(一)、按主張有利於己之事實者，就其事實有舉證之責任，民事訴
    訟法第277 條定有明文。復按文書，依其程式及意旨得認作
    公文書者，推定為真正，民事訴訟法第355條第1項亦有明文
    。本件上訴人雖主張70幾年買房子時有申請鑑界並立下界樁
    ，被上訴人方面由賴慶從代表出面在現場簽名確認、地政機
    關及國土測繪中心之測量有誤云云。惟查，經原審及本院先
    後二次囑託羅東地政事務所派員現場測量結果，均認上訴人
    之系爭建物確實占用被上訴人所有系爭土地如原判決附圖所
    示A1及B1部分，有各該土地複丈成果圖在卷可按。而就上訴
    人所陳於購買房屋時有申請鑑界且有被上訴人方面之訴外人
    賴慶從簽認乙節，經本院向宜蘭縣羅東地政事務所函詢結果
    ，於該所98年11月9 日羅地測(8)字第0980011448號函所附78
    年間羅東鎮○○段805 地號土地之複丈案件成果資料及73年
    至74年間重測地籍調查表（本院卷第101至109頁）內，並無
    所謂名為賴慶從之人任何簽認資料存在，遑論上訴人亦未提
    出任何證據證明賴慶從有何權利代表被上訴人到場；於前開
    資料中上訴人方面雖曾有簽認資料，惟關係人認定蓋章欄則
    載為未到場（本院卷第109 頁），足認上訴人所陳並不實在
    ，且可認定並未經兩造協同確認界址。且依羅東地政事務所
    98年11月9 日羅地測(8)字第0980011448號函覆本院以：「二
    、經核對丙○○女士於78年間申辦羅東鎮○○段805 地號及
    83年間毗鄰所有權人申辦同段800 地號等土地複丈鑑界成果
    圖所載界址，核與重測地籍調查表所載界址相符，另貴院以
    民國96年5 月8日宜院瑞民己96羅調11字第0062020號函及98
    年6月1日宜院民丙98簡上4字第13650號函囑本所勘測上揭土
    地間界址所在位置，經核對結果相同。...」（本院卷第100
    頁）等語，足見自78年間上訴人申請鑑界之界址，與本件前
    後兩次羅東地政事務所測量所據界址並無不符。復經本院依
    上訴人聲請囑託內政部國土測繪中心再為測量及鑑定，該中
    心以99年4月15日測籍字第0990003654號函（本院卷第146至
    149 頁）所附鑑定書載：「二、本案係使用精密電子測距經
    緯儀在系爭土地附近施測導線測量及佈設圖根導線點，經檢
    核合格後，作為該區之控制點，然後依該各圖根導線點為基
    點，分別施測系爭土地及附近之界址點，並經計算其坐標值
    輸入電腦，以自動繪圖儀展繪於鑑測原圖（同地籍圖比例尺
    為 1/500），然依據宜蘭縣羅東地政事務所保管之地籍圖、
    地籍調查表、宗地資料、圖解法地籍圖數值化成果等資料，
    展繪本案有關土地地籍圖經界線，與前項成果核對檢核後測
    定於鑑測原圖上，作成鑑定圖。」等語，足以確認測繪結果
    乃本於高度專業技術，依據實際界址點，使用精密儀器所作
    成，其結果亦與羅東地政事務所測量結果相符。故上訴人辯
    稱本件測量、測繪及鑑定結果有誤，顯非可採至明。
(二)、上訴人復以：內政部國土測繪中心之鑑定書記載鑑定圖中上
    訴人所有同段805 地號土地之界址為B-C -H-I-J-K-B連接實
    線，但實際上805 地號土地為4標點所形成，H-K連接線是直
    線還是曲線，是否因有 I-K兩點形成不規則曲線才刻意標示
    ，未見記載；各連接線距離長度若干未見標示如何計算面積
    ；且對比羅東地政事務所83年5月30日地籍圖謄本，805地號
    土地與同段804、820、819 地號土地間只有一處焦點，鑑定
    圖卻形成H、J兩點，805地號與801、818、800間亦只有一處
    焦點，鑑定圖確有J、K兩點，確有可議；一般辦理土地鑑界
    時，必須會知相鄰地主會勘，但本件確不通知鄰地地主，不
    難非議云云。惟查，上訴人所有805地號土地與其南側之820
    、819、818 地號土地間之界址，實與本件805地號土地與被
    上訴人所有系爭同段800 地號土地之界址無關；且依鑑定圖
    放大略圖所示，會標該界址線上有H、I、J、K四點，乃因相
    鄰之820、819、818地號土地之界址點，與上訴人所有805地
    號土地與相鄰之804、800地號土地之界址線非為同一直線所
    致，並無上訴人所稱805 地號土地南側界址線為直線或曲線
    之爭議；且依鑑定圖放大略圖可更詳盡的標示出H、I、J 、
    K 四點，益可見鑑定書之內容正確無誤而可採信。而依現代
    電腦科技發展，圖示面積並不以須標示長寬為若干始能計算
    得出，通常只要標示出欲涵蓋範圍即可由電腦計算相關面積
    。又本件並非土地重測、重劃或確定界址之事件，為現場履
    勘測量時，只須由有糾紛之兩造至現場確認現況及指出所主
    張之界址，並不須通知其他無糾紛之鄰地所有權人到場。是
    上訴人上開就鑑定結果之質疑，均屬無據，顯不可採至明。
六、綜上所述，上訴人未能舉證證明本件測量、測繪及鑑定結果
    有何違誤，亦未舉證其占有被上訴人系爭土地上如原審判決
    附圖所示A1、B1部分土地有何其他合法權源存在，則被上訴
    人依民法第767 條之規定，請求上訴人將上開A1、B1部分拆
    除，並將占用之土地騰空返還被上訴人，為有理由，原審予
    以判准，核無不合。上訴人仍執陳詞，指摘原判決不當，求
    為廢棄改判，為無理由，應予駁回。
七、本件事證已臻明確，兩造其餘攻擊、防禦方法及舉證，經審
    酌認與判決結果均無影響，爰不逐一論列，附此敘明。
八、據上論結，本件上訴為無理由，依民事訴訟法第436條之1第
    3 項、第449條第1項、第78條，判決如主文。
中    華    民    國    99    年    6     月    15    日
                  臺灣宜蘭地方法院民事庭
                      審判長法  官  楊麗秋
                            法  官  林俊廷
                            法  官  張軒豪
正本與原本無異。
本件不得上訴。
中    華    民    國    99    年    6     月    17    日
                            書記官  謝佩欣

司法院資訊處製作；財團法人民間司法改革基金會備份。
